臺灣高等法院民事判決
109年度上字第141號
上  訴  人  萬象大廈管理委員會

法定代理人  曾聰華  
訴訟代理人  李建民律師
上  訴  人  南華投資股份有限公司

法定代理人  陳弘修  
訴訟代理人  姜震律師     
上列當事人間請求給付管理費事件，兩造對於中華民國108年11
月29日臺灣臺北地方法院105年度北訴字第23號第一審判決各自
提起上訴，本院於109年7月29日言詞辯論終結，判決如下：
    主      文
兩造上訴均駁回。
第二審訴訟費用由兩造各自負擔。
    事實及理由
一、上訴人萬象大廈管理委員會（下稱萬象管委會）主張：對造
    上訴人南華投資股份有限公司（下稱南華公司）為伊所管理
    之萬象大廈地下1樓、地上1、2樓，如原判決附表（下稱附
    表）一所示門牌，共計95戶建物（下稱系爭95戶建物）之區
    分所有權人。該建物均供營業使用，依萬象大廈規約（下稱
    系爭規約）第16條，及第20屆第2次區分所有權人會議（下
    稱系爭區權會）通過之「萬象大廈管理維護費收費標準」（
    下稱系爭收費標準）約定，每戶每月應繳納每坪之管理費新
    臺幣（下同）72元。南華公司未按時繳納，自99年3月1日起
    至104年6月30日止，積欠金額如附表一之㈠、㈡所示，共計23
    4萬7334元。南華公司另自82年起，於萬象大廈1樓空地劃設
    26個停車位（下稱系爭停車位），經營停車場，應另按每個
    車位每月600元計付管理費，亦未按時繳納，自99年12月24
    日起至104年12月31日止，共積欠94萬0026元等情。爰依系
    爭規約第16條約定、公寓大廈管理條例（下稱公寓條例）第
    21條規定，求為命南華公司給付328萬7360元，及其中234萬
    7334元自104年7月10日起，其餘94萬0026元自105年5月6日
    起，均至清償日止，按週年利率5%計算利息之判決，並願供
    擔保，聲請宣告假執行（原審就此部分判命南華公司應各給
    付附表二之㈠㈡㈢「給付金額」欄所示金額本息，而駁回萬象
    管委會其餘請求，兩造各就其敗訴部分上訴；其餘未繫屬本
    院部分，不予贅述）。上訴及答辯聲明：㈠原判決關於駁回
    萬象管委會下列第㈡項之訴及其假執行之聲請部分，暨訴訟
    費用之裁判，均廢棄；㈡南華公司應再給付萬象管委會153萬
    1654元，及自104年7月10起至清償日止，按週年利率5%計算
    之利息；㈢願供擔保，請准宣告假執行；㈣南華公司之上訴駁
    回。
二、南華公司則以：系爭95戶建物係忠孝市場攤商，由依零售市
    場管理條例（下稱市場條例）第25條規定成立之「台北市忠
    孝市場管理委員會」（下稱忠孝市場管委會）管轄，萬象管
    委會並非依該條例所成立，亦未依公寓條例第26條規定，取
    得忠孝市場攤商過半數書面同意，其成立並不合法，無權向
    伊收取管理費。且萬象大廈地下1樓市場及地上1、2樓商場
    ，自76年1月成立忠孝市場管委會起，即自行裝設水電分錶
    ，自理清潔維護，當時萬象管委會公告不再管理該市場及商
    場，實際亦未為管理，至今地下1樓市場早已殘破，大部分
    攤位並無營業，伊亦未使用萬象大廈之電梯，萬象管委會仍
    以營業使用之標準，向伊收取每坪每月72元之管理費，顯不
    合理，伊可拒繳。而萬象管委會與忠孝市場管委會長期分治
    各自管理之範圍，萬象管委會顯已拋棄對系爭95戶建物之管
    理費請求權利，並使伊信賴其不再行使權利，亦應有權利失
    效原則之適用，不得請求伊給付管理費。況萬象大廈於96年
    6月25日選出之第20屆管理委員，當選無效，系爭區權會由
    該次當選無效之邱太煊召集，係無召集權人所召開，其出席
    權數未達系爭規約第28條所定，應有區分所有權人3分之2以
    上及區分所有權比例合計3分之2以上之標準，無法有效作成
    收取管理費之決議，故系爭收費標準無效，萬象管委會不得
    據之收取系爭95戶建物之管理費，其另收取1樓空地停車位
    之管理費亦非有據，且管理費金額均屬過高；另如附表二91
    、93、94之管理費業已繳清，亦不得重複請求等語，資為抗
    辯。上訴及答辯聲明：㈠原判決關於命南華公司為給付部分
    ，及該部分假執行之宣告，暨訴訟費用之裁判，均廢棄；㈡
    上開廢棄部分，萬象管委會在第一審之訴及假執行之聲請均
    駁回；㈢萬象管委會之上訴駁回。
三、萬象大廈之區分所有建物包括地下1樓至地上11樓共計707戶
    ，南華公司係其中如附表一所示門牌之建物所有人，專用及
    共有部分面積合計各如附表一「坪數」欄所示，並於萬象大
    廈1樓空地劃設26個停車位，經營停車場。萬象大廈於97年4
    月20日召開系爭區權會，決議制定系爭規約及「萬象大廈管
    理委員會組織章程」（下稱系爭組織章程），並於同年月29
    日向臺北市政府申請報備成立萬象大廈管委會，獲准同意備
    查等事實，為兩造所不爭執（見本院卷第128、130頁），堪
    信為真正。萬象管委會請求給付管理費，為南華公司以上開
    情詞所拒，茲就爭點分別論述如下：
（一）南華公司抗辯系爭區權會所為決議不成立，及系爭規約、
      組織章程、收費標準均屬無效云云，並不可採。
　　⒈消極確認之訴，經確定判決認法律關係成立予以駁回時，
      就該法律關係之成立即有既判力。訴訟標的之法律關係於
      確定之終局判決中經裁判者，當事人之一造以該確定判決
      之結果為基礎，於新訴訟用作攻擊防禦方法時，他造應受
      其既判力之拘束，不得以該確定判決言詞辯論終結前，所
      提出或得提出而未提出之其他攻擊防禦方法，為與確定判
      決意旨相反之主張（最高法院50年台上字第232號、42年
      台上字第1306號裁判意旨參照）。
　　⒉南華公司前以萬象管委會為被告，提起原法院104年度訴字
      第4293號事件，訴請確認系爭區權會所為決議、系爭規約
      、組織章程均不成立或無效，業經該案二審即本院105年
      度上字第918號以：萬象大廈全體區分所有權人係經有召
      集權之邱太煊召集後，於系爭區權會以開會方式作成決議
      ，制定系爭規約、組織章程，該決議、規約及組織章程均
      合法成立為由，判決南華公司全部敗訴；該判決因南華公
      司未上訴而確定等節，有上開判決可考，並經南華公司陳
      明在卷（見原審㈣卷第84頁背面至90頁、㈤卷第27頁背面）
      。依首揭說明，上開確定判決對系爭區權會所為決議及系
      爭規約、組織章程均已合法成立之判斷，於兩造間已有既
      判力，南華公司不得再以上開事件言詞辯論終結前所提出
      ，或可提出之攻擊防禦方法，於本件訴訟為相反之陳述。
      以故，南華公司所稱：系爭區權會由當選無效之邱太煊召
      集，係無召集權人召開之會議，其出席未達系爭規約第28
      條所定標準，無法有效作成收取管理費決議云云，係以在
      上開確定判決言詞辯論終結前所提出及可提出之攻擊防禦
      方法，於本件訴訟為與該確定判決意旨相反之抗辯，自非
      可採。
　　⒊依系爭區權會會議紀錄第八項相關委員報告之第㈠項李源鴻
      報告「…委員會一直由南華公司所主導，…其制定的管理費
      標準為住家每坪49元、公司每坪67元、營業用每坪72元…
      」等內容可知，系爭區權會已有提及管理費之收費標準，
      且與系爭收費標準相同（見原審㈠卷第152頁）。該紀錄第
      十二項提案討論之第㈠、㈡項並記載訂定系爭規約、組織章
      程及辦理組織報備登記之決議。而系爭規約第16條、系爭
      組織章程第28條，均就管理費之收繳有所規定（見原審㈡
      卷第33頁背面、104頁），衡諸事理，其收費標準如何，
      在系爭區權理應會為討論，倘有變更李鴻源報告之收費標
      準，亦應有所紀錄，惟遍閱該會議紀錄，並無記載變更管
      理費之決議，足認仍沿用原來訂立之收費標準。參諸萬象
      管委會法定代理人曾聰華於當事人訊問程序結稱系爭收費
      標準確經系爭區權會討論通過等語（見本院卷第204至205
      頁），足見萬象管委會主張系爭收費標準業經系爭區權會
      決議通過，並在會議紀錄第十三項附註㈣重申其旨等語，
      與上開事實相符，堪予採信。基此，該收費標準應屬有效
      ，而得憑為向華南公司收取管理費之依據，可以確定。南
      華公司抗辯系爭區權會所為決議不成立、系爭規約、組織
      章程、收費標準均屬無效云云，均不可採。
（二）系爭95戶建物為萬象管委會管理範圍，萬象管委會有權向
      南華公司收取管理費。
　　⒈萬象管委會係經系爭區權會決議通過系爭規約及組織章程
      所成立，並報經主管機關准予備查，已如前述。觀諸系爭
      規約及組織章程，並無將系爭95戶建物排除於管理範圍之
      外，佐以系爭區權會及同年度第1次區分所有權人會議，
      開會通知及簽到表，均列載萬象大廈地下1樓至地上11樓
      包含系爭95戶建物在內之全體區分所有權人，為會議之成
      員，且系爭95戶建物參加及授權參加之人數，合計更逾百
      人，此為兩造不爭執之事實（見本院卷第129頁），足徵
      系爭95戶建物係萬象管委會管理範圍甚明。
　　⒉萬象大廈之管理組織固曾在76年間，公告不再管理該大廈
      地下1樓市場及地上1、2樓商場，地下1樓及地上1、2樓另
      行成立忠孝市場管委會，有該公告可憑（見原審㈡卷第63
      至64頁）。然萬象管委會係於97年4月20日系爭區權會決
      議後始成立，顯不可能回溯至76年間而為上開公告。縱該
      公告係由當時萬象大廈區分所有權人籌組之管理組織所為
      ，然自97年4月20日系爭區權會決議依公寓條例成立萬象
      管委會及通過系爭規約、組織章程時起，系爭95戶建物之
      區分所有權人與住戶，即應受該規約、組織章程之拘束，
      不容南華公司依上開公告內容而為否認。萬象管委會據此
      主張其管理範圍及於系爭95戶建物乙節，要屬有據。
　　⒊萬象大廈地下1樓市場及地上1樓商場固曾依市場條例成立
      忠孝市場管委會，惟依市場條例第1條、第25條規定：「
      為加強零售市場之輔導管理，維持市場秩序，維護消費者
      權益，特制定本條例」、「民有市場所有權人應與攤（鋪
      ）位使用人，共同推選代表組成管理委員會，受主管機關
      之監督，執行下列事項：一、市場公共安全之維護。二、
      市場公共秩序之維持。三、市場環境衛生之管理。四、市
      場公共設施之維護。五、攤（鋪）位使用人違反本條例規
      定之舉發及處理。六、市場及其周圍違規攤販之舉發。七
      、其他主管機關規定之執行事項。攤（鋪）位使用人，應
      加入市場管理委員會為會員，始得營業」等旨趣以察，可
      知市場條例所定管理組織，係以市場之管理為目的，要求
      維持市場秩序、環境衛生及營業秩序。此與公寓大廈之管
      理組織，依公寓條例第36條規定，係為執行規約或區分所
      有權人會議決議事項、維護共有共用部分、制止或協調住
      戶違規、管理公共基金、其他經費及公寓大廈相關圖說表
      冊等關於公寓大廈本體及使用環境維護目的而設立之情形
      ，顯有不同，自無以市場管理組織取代公寓大廈管理組織
      之餘地。此再參諸臺北市市場處亦函告南華公司市場管委
      會僅限辦理市場有關業務，至大廈住戶權利義務等項應依
      公寓條例辦理，有該函文可查（見原審㈢卷第15頁背面）
      等情，益可得徵。由是可知，系爭95戶建物雖另依市場條
      例成立忠孝市場管委會，然其不能取代萬象管委會職務及
      地位甚明。南華公司謂：市場條例係公寓條例之特別法，
      系爭95戶建物已成立忠孝市場管委會，不受萬象管委會管
      轄；萬象管委會非依市場條例第25條所設立，無權向伊收
      取管理費云云，並不可取。
　　⒋依公寓條例第26條第1項規定「非封閉式之公寓大廈集居社
      區其地面層為各自獨立之數幢建築物，且區內屬住宅與辦
      公、商場混合使用，其辦公、商場之出入口各自獨立之公
      寓大廈，各該幢內之辦公、商場部分，得就該幢或結合他
      幢內之辦公、商場部分，經其區分所有權人過半數書面同
      意，及全體區分所有權人會議決議或規約明定下列各款事
      項後，以該辦公、商場部分召開區分所有權人會議，成立
      管理委員會，並向直轄市、縣（市）主管機關報備。…」
      之文義可知此條項係在規範同一大廈內，如有辦公、商場
      混合使用情形，屬於辦公、商場之區分所有權人，在符合
      該條規定要件時，得另行成立管理委員會。尋繹其立法意
      旨，係考量有關共用部分、約定共用部分之範圍劃分、修
      繕、管理、維護及其費用之分擔、公共基金分配、保管文
      件移交與分工事宜，涉及全體區分所有權人之權利義務，
      非僅召開辦公、商場部分之區分所有權人會議即得以決議
      ，故有關此條項所列各款事項，仍須經全體區分所有權人
      會議決議或規約規定。而萬象大廈成立管理委員會，係由
      全體區分所有權人會議決議通過所成立，並非依上開公寓
      條例第26條第1項規定而設立，自無須另經萬象大廈地下1
      樓及地上1、2樓攤商過半數書面同意。南華公司辯稱：萬
      象管委會未經忠孝市場攤商過半數書面同意，依公寓條例
      第26條第1項規定，其成立不合法云云，要屬無據。
（三）萬象管委會得請求南華公司給付如附表二「給付金額」、
      「利息起算日」欄所示之管理費本息。
　　⒈公寓大廈共用部分、約定共用部分之修繕、管理、維護，
      由管理負責人或管理委員會為之。其費用由公共基金支付
      或由區分所有權人按其共有之應有部分比例分擔之。其費
      用若區分所有權人會議或規約另有規定者，從其規定。區
      分所有權人積欠應負擔之費用已逾二期或達相當金額，經
      定相當期間催告仍不給付者，管理委員會得訴請法院命其
      給付應繳之金額及遲延利息，此觀公寓條例第10條第2項
      、第21條規定可明。又萬象大廈區分所有權人，均應繳納
      管理費，並已訂定每月應繳標準，亦有系爭規約第16條規
      定及系爭收費標準表可稽（見原審㈡卷第33頁背面、㈠卷第
      152頁）。南華公司復不否認未繳納萬象管委會請求期間
      之管理費，萬象管委會並已分別於104年2月6日、6月10日
      、12月16日各定7日期間催告南華公司繳納（見原審㈠卷第
      109至120頁、㈡卷第195頁），且累積未繳金額逾175萬元
      （詳後述），則萬象管委會自得依上開規定及約定，訴請
      南華公司給付積欠之管理費。
　　⒉南華公司雖辯稱：萬象管委會未善盡管理之責，伊得拒絕
      繳納管理費云云。惟所謂同時履行之抗辯，乃基於雙務契
      約而發生，倘雙方之債務，非本於同一之雙務契約而發生
      ，縱令雙方債務在事實上有密切之關係，或雙方之債務雖
      因同一之雙務契約而發生，然其一方之給付，與他方之給
      付，並非立於互為對待給付之關係者，均不能發生同時履
      行之抗辯。而區分所有權人或住戶繳納管理費之義務，係
      因法律之規定、住戶規約或區分所有權人會議決議而生，
      性質為管理、維護共有物之費用，並非為特定區分所有權
      人或住戶提供管理服務之對價，亦非基於與管理委員會間
      之雙務契約而生。準此，南華公司依系爭規約、收費標準
      所負給付管理費之義務，與萬象大廈本於公寓條例規定就
      萬象大廈所負之管理維護義務，顯非基於同一雙務契約而
      生之對待給付。萬象管委會縱有未盡管理組織之職務，亦
      僅南華公司得否依公寓條例相關規定另為主張，不得援此
      拒絕繳納管理費。南華公司以萬象管委會未盡管理職責為
      由拒付管理費，非屬有據。
　　⒊萬象大廈每月常態性支出明細項目包括「保全合約」、「
      清潔合約」、「垃圾清運」、「電梯保養」、「B1緊急發
      電機」、「B1抽水肥」、「電費」、「水費」、「電話」
      、「保險」；非常態性支出項目，包含「頂樓防火門、水
      塔蓋更新」、「B1發電機排煙管修護」、「消防檢查申報
      」、「消防檢查修護」、「滅火器更新」、「B1污水感應
      器」、「B1抽水馬達檢修」、「2樓馬桶疏通」、「B1抽
      水馬達開關更新」、「二樓天花板落石修理」、「頂樓輸
      水管爆管修理」、「防止外牆水泥剝落施掛帆布工程」、
      「45-11-5頂樓修繕施工防水」等項目，為兩造所不爭執
      （見本院卷第129、130頁）。觀此支出費用之項目涵蓋全
      部大廈之共有部分之維護，可知萬象管委會對於全部萬象
      大廈共用部分，仍持續為管理維護，且其業向南華公司催
      告請求給付管理費，並無拋棄對於系爭95戶建物管理維護
      及收取管理費權利之情事。南華公司辯稱萬象管委會與忠
      孝市場管委會長期分治各自管理之範圍，萬象管委會顯已
      拋棄對系爭95戶建物之管理費請求權利，並使伊信賴其不
      再行使權利，亦應有權利失效原則之適用，不得請求伊給
      付管理費云云，要非可採。
　　⒋管理費之數額，管理委員會或區分所有權人會議固有權透
      過決議以決定之權，惟在住商混合之情形，倘客觀上商場
      與住戶之實際用益狀態，及實際享受管委會提供之管理服
      務明顯不同，若僅因住戶表決權為多數，即通過管理費收
      費標準決議，而滋生疑義時，基於公平法理，法院自得加
      以審查（最高法院93年度台上字第2218號裁判意旨參照）
      。南華公司係屬地下1樓市場及地上1、2樓商場之區分所
      有權人，依卷附75年12月27日萬象大廈管理組織公告、萬
      象大廈（3-11樓樓區）第5屆第4次住戶代表委員聯席會議
      紀錄、76年3月15日萬管字第003號公告、萬象大廈聯合管
      理處76年3月16日致各營業攤戶之附註、105年8月30日臺
      北市市場處函文所載內容（見原審㈡卷第59至64頁、㈣卷第
      198至200頁、75頁）以觀，可知萬象大廈地下1樓市場及
      地上1、2樓商場於76年1月間成立忠孝市場管委會，於105
      年8月30日經主管機關同意備查在案，因忠孝市場管委會
      成立後，就水、電、空調等設施費用分擔問題，與地上3
      至11樓之區分所有權人意見未合，而分開管理。審酌南華
      公司為地下1樓市場及地上1、2樓商場之所有權人，以其
      所處樓層，使用電梯頻率不高，該市場及商場並已成立忠
      孝市場管委會自行負責清潔維護，萬象管委會亦陳明對地
      下1樓未為管理；而地下1樓幾已無營業之事實，復經本院
      勘驗明確（見本院卷第175至177頁）；及萬象大廈第30屆
      區分所有權人大會所決議之管理費收費標準空屋按每坪每
      月25元計算（見臺北市建築管理工程處108 年8月30日函
      暨所附區分所有權人會議紀錄，見原審㈤卷第153、160頁
      ）等情狀，應認萬象管委會逕以營業使用之標準向南華公
      司收取每月每坪72元之管理費，已較其他類型住戶負擔之
      管理費高出甚多，有違公平原則，應按上開空屋費率即按
      每月每坪25元計收，始屬合理。
　　⒌萬象大廈曾在公寓條例84年6月28日公布施行前，依萬象特
      級大廈住戶公約（下稱住戶公約）成立「萬象大廈管理委
      員會」，並以該「萬象大廈管理委員會」名義對南華公司
      起訴請求給付其在萬象大廈3樓所營停車場之31個停車位
      之管理費。嗣經本院92年度上更㈡字第255號民事判決認定
      ，萬象大廈自82年4 月間起，即按每車位每月600元繳納
      管理費，有該判決可稽（見原審㈡卷第171頁）。又萬象管
      委會主張南華公司於萬象大廈1 樓空地經營停車場，並有
      26個停車位之事實，為兩造所不爭執（見本院卷第130頁
      ）。雖本院於109年6月15日勘驗現場時，該空地僅有22個
      車位，惟尚無事證可認萬象管委會請求給付管理費期間，
      該空地之車位數已然變更而少於26位。再觀諸萬象大廈97
      年度管理費收款登錄簿（見原審㈣卷第31至35頁）及第29
      屆第2次區分所有權人會議紀錄（見原審㈣卷第68至70頁）
      ，可知停車位之收費標準確以每月600元計算。南華公司
      已出席該第29屆第2次區分所有權人會議，於會中就論及
      其在1樓使用26個停車位，及停車場每月管理費600元，並
      未為反對表示。堪認萬象管委會主張每車位每月收取600
      元管理費，係本於區分所有權人會議及南華公司所同意。
      雖南華公司抗辯該停車場應由忠孝市場管理委員會管理云
      云，惟萬象大廈既已依公寓條例成立管理組織，南華公司
      並使用萬象大廈之共用部分，自應向萬象管委會繳納管理
      費。且南華公司經營停車場為營業使用，出入顯較一般住
      戶複雜，尚難認每月停車位收取管理費600元有何過高而
      違反公平之情事。職是，萬象管委會請求每月每車位以60
      0元計算之管理費，核屬有據。
　　⒍準此，南華公司就系爭95戶建物部分，應按每坪每月25元
      ；就1樓空地停車位部分，應按每車位每月600元計繳管理
      費。據此計算，萬象管委會所得請求給付之管理費，詳如
      附表二「給付金額」欄所示。至南華公司雖謂附表二編號
      91、93、94之管理費已繳清云云，然為萬象管委會所否認
      。觀諸南華公司就此所提管理費收據、繳款通知單，均屬
      108年10月至109年5月之繳費憑證，與本件請求之104年底
      以前所欠管理費，期間顯然不同，自無從證明已經繳納本
      件請求之管理費。南華公司所為抗辯，並不可採。
四、給付有確定期限者，債務人自期限屆滿時起負遲延責任；遲
    延之債務，以支付金錢為標的者，債權人得請求依法定利率
    計算之遲延利息；應付利息之債務，其利率未經約定，亦無
    法律可據者，週年利率為百分之五，此觀民法第229條第1 
    項、第233條第1項前段、第203條規定甚明。觀諸系爭規約
    第35條第1 項規定「有關第十六條第一項所定之管理費…，
    應於每月月初自動繳納。…」可知，系爭95戶管理費（即99
    年3月起至104年6月）及系爭停車場管理費（即99年12月24
    日起至104年12月）屬給付有確定期限，並已屆期，而萬象
    管委會起訴僅分別請求自收受起訴狀繕本之翌日（104年7月
    10日）及追加狀繕本之翌日（即105年5月6日）起算之法定
    遲延利息，自無不合，應予准許。
五、從而，萬象管委會依系爭規約第16條約定、公寓條例第21條
    規定，求為命南華公司給付如附表二之㈠㈡㈢「給付金額」，
    及自附表二之㈠㈡㈢所示利息起算日起至清償日止，按週年利
    率5%計算之利息部分，應予准許。逾此範圍之請求，不應准
    許。又兩造就上開應准許部分，分別陳明願供擔保聲請宣告
    假執行及免假執行，均無不合，應併予准許。原審就上開應
    准許部分為南華公司敗訴、不應准許部分為萬象管委會敗訴
    之判決，並就應准許部分酌定相當擔保金額為准、免假執行
    之宣告，均核無違誤。兩造上訴意旨各就原判決為其敗訴部
    分，指摘為不當，分別求予廢棄改判，均無理由，應各駁回
    其上訴。
六、本件事證已臻明確，兩造其餘主張陳述及所提之證據，經審
    酌後認為均不足以影響本判決之結果，爰不逐一論列，併此
    敘明。
七、據上論結，本件兩造之上訴均無理由，依民事訴訟法第449
    條第1項、第78條，判決如主文。
中　　華　　民　　國　　109 　年　　8 　　月　　12　　日
　　　　　　  　　　民事第十六庭
　　　　　　　  　　　　審判長法  官  朱耀平
  　　　　　　　　　　　　　　法  官  羅立德
  　　　　　　　　　　　　　　法  官  黃明發
正本係照原本作成。
如不服本判決，應於收受送達後20日內向本院提出上訴書狀，其
未表明上訴理由者，應於提出上訴後20日內向本院補提理由書狀
（均須按他造當事人之人數附繕本）上訴時應提出委任律師或具
有律師資格之人之委任狀；委任有律師資格者，另應附具律師資
格證書及釋明委任人與受任人有民事訴訟法第466條之1第1項但
書或第2項（詳附註）所定關係之釋明文書影本。如委任律師提
起上訴者，應一併繳納上訴審裁判費。
中　　華　　民　　國　　109 　年　　8 　　月　　13　　日

　　　　　　　　　　　　　    書記官  康翠真
附註：
民事訴訟法第466條之1（第1項、第2項）：
對於第二審判決上訴，上訴人應委任律師為訴訟代理人。但上訴
人或其法定代理人具有律師資格者，不在此限。
上訴人之配偶、三親等內之血親、二親等內之姻親，或上訴人為
法人、中央或地方機關時，其所屬專任人員具有律師資格並經法
院認為適當者，亦得為第三審訴訟代理人。